ACORDAO-COMPLETO-2120426

ACÓRDÃO 4324/2019 ATA 19/2019 - PRIMEIRA CÂMARA

VISTOS, relatados e discutidos estes autos de tomada de contas especial instaurada pelo Fundo Nacional de Saúde em razão de auditoria do Denasus, que constatou dano ao erário por desvio de finalidade na aplicação de recursos do Sistema Único de Saúde destinados ao Programa de Incentivo ao Combate às Carências Nutricionais (ICCN) e ao Programa Saúde da Família (PSF) , nos exercícios de 2001/2002.
ACORDAM os ministros do Tribunal de Contas da União, reunidos em sessão da Primeira Câmara, ante as razões expostas pelo relator, em: 
9.1. rejeitar as alegações de defesa do Sr. Antônio Dessa Cardozo;
9.2. imputar ao Sr. Antônio Dessa Cardozo a responsabilidade pelo dano ao erário apurado neste processo, cuja dívida correspondente ao valor histórico de R$ 251.962,59 (duzentos e cinquenta e um mil, novecentos e sessenta e dois reais e cinquenta e nove centavos) foi quitada, parceladamente, atualizada monetariamente, pelo município de São Gonçalo dos Campos/BA, conforme acórdãos 5211/2012 e 2127/2016, ambos TCU-1ª Câmara; 
9.3. julgar irregulares, com fundamento nos arts. 1º, I, e 16, III, 'c', da Lei 8.443/1992 c/c o art. 19, parágrafo único, art. 58, I, da LO/TCU e com o art. 209, III, do RI/TCU, as contas do Sr. Antônio Dessa Cardozo;
9.4. aplicar ao Sr. Antônio Dessa Cardozo a multa prevista no art. 58, I, da Lei 8.443/1992 no valor de R$ 30.000,00 (trinta mil reais) , fixando-lhe o prazo de quinze dias, a contar das notificações, para que comprove, perante este Tribunal (art. 214, III, "a", do RI/TCU) , o recolhimento da dívida aos cofres do Tesouro Nacional, atualizada monetariamente desde a data do presente acórdão até a do efetivo recolhimento, se for paga após o vencimento, na forma da legislação em vigor; 
9.5. autorizar, desde logo, nos termos do art. 28, II, da Lei 8.443/1992, a cobrança judicial da dívida, caso não atendidas as notificações;
9.6. dar ciência desta deliberação ao município de São Gonçalo dos Campos/BA, ao FNS, ao Denasus e ao Sr. Antônio Dessa Cardozo.

Tomada de contas especial instaurada em razão de auditoria do Denasus que constatou desvio de finalidade na aplicação de recursos do Sistema Único de Saúde (SUS) destinados aos programas de incentivo ao combate às carências nutricionais (ICCN) e saúde da família (PSF).

Primeira Câmara

município de São Gonçalo dos Campos/BA.

3. Interessados/Responsáveis:
3.1. Interessado: Fundo Nacional de Saúde (FNS).
3.2. Responsáveis: Antônio Dessa Cardozo (XXX.521.245-XX); município de São Gonçalo dos Campos/BA.

Ministro Benjamin Zymler.

13.1. Ministros presentes: Bruno Dantas (na Presidência), Benjamin Zymler (Revisor) e Vital do Rêgo.
13.2. Ministro-Substituto presente: Weder de Oliveira (Relator).

ACORDAO-COMPLETO-2425256

Acórdão 11809/2020 - Primeira Câmara

WEDER DE OLIVEIRA

Trata-se de processo de tomada de contas especial (TCE) instaurada pelo Fundo Nacional de Saúde (FNS) arrolando-se, inicialmente, como responsável o Sr. Antônio Dessa Cardozo, ex-prefeito do município de São Gonçalo dos Campos/BA (gestões 2001-2004 e 2008-2012) , em razão de auditoria do Denasus que constatou desvio de finalidade na aplicação de recursos do Sistema Único de Saúde (SUS) destinados aos programas de incentivo ao combate às carências nutricionais (ICCN) e saúde da família (PSF) .
Reproduzo, com ajustes, a instrução da Secretaria de Controle Externo na Bahia - Secex-BA (peça 120) :
"HISTÓRICO
2.	A auditoria que originou a presente Tomada de Contas Especial atendeu à solicitação da Câmara dos Deputados, decorrente de denúncia recebida sobre irregularidades existentes naquela Comuna, relacionadas com transferências efetivadas pelo Fundo Nacional de Saúde (peça 1, p. 9) .
3.	O Relatório de Auditoria (peça 1, p. 65 e seguintes) concluiu pela procedência da denúncia, e identificando débitos no período de 16 meses - maio/2001 a 4/9/2002 -  no total de R$ 251.962,59, decorrentes de recursos recebidos do Ministério da Saúde para aplicação no Programa de Carências Nutricionais, sem comprovação da aplicação, no montante de R$ 47.754,00, bem como de recursos repassados para o Programa Saúde da Família e também sem comprovação da aplicação no montante de R$ 204.208,59.
4.	Foram identificados como responsáveis o Sr. Antônio Dessa Cardozo (Prefeito, Gestão 2001/2004) e a Sra. Maria do Socorro Oliver Torres - CPF XXX.311.405-XX (Secretária Municipal de Saúde à época) . Após regularmente notificada, a Senhora Secretária, por ofício, conforme AR de p. 6 da peça 3, produziu defesa, resultando no Relatório Complementar (peça 3, p. 276-278) , no qual ficou reconhecida a procedência das suas alegações, sendo excluída sua responsabilidade, permanecendo apenas o nome do Sr. Antônio Dessa Cardozo, ex-Prefeito.
5.	Após tentativas, sem resultado, de notificação do Responsável no âmbito do Concedente, esta foi efetivada por Edital, e em 29/4/2008, o Gestor responsável produziu sua defesa referente às constatações resultantes da Auditoria/DENASUS (peça 3, p. 260-269) a qual, após analisada pela equipe responsável, não foi acolhida, conforme Relatório Complementar de Auditoria Nº 516, datado de 15/9/2008.  
6. 	O Relatório de Auditoria nº 224940/2010 (peça 3, p. 347) , o Certificado de Auditoria (peça 3, p. 350) , o Parecer do Dirigente do Órgão de Controle Interno (peça 3, p. 351) e o Pronunciamento Ministerial de que trata o art. 82 do Decreto-Lei nº 200/67 (peça 3, p. 353) , concluíram pela irregularidade das presentes contas.
7.	No âmbito do TCU, a instrução da peça 4, propôs a citação do Sr. Antônio Dessa Cardoso, pelo valor do débito indicado. O Sr. Diretor da 2ª DT, com o aval do Sr. Secretário, em seus despachos (peças 5 e 6) acolheram a proposta e, em acréscimo, incluíram como devedor solidário o município de São Gonçalo dos Campos/BA, consoante dispositivos contidos na Decisão Normativa TCU n. 57/2004, em virtude de informações contidas nos autos que indicavam haver desvio de finalidade dos recursos aqui tratados. 
8.	As citações foram efetivadas mediante os ofícios n. 1611/2011 (peça 9) dirigido ao Sr. Antônio Dessa Cardozo e 1612/2011 dirigido ao município de São Gonçalo dos Campos/BA (peça 10) , ambos datados de 11/7/2011.
9.	O município em tela, em atendimento a citação, acima referida, em 10/8/2011 (peça 17) , requereu o parcelamento do débito, aqui apurado, enquanto o ex-prefeito, mediante advogado regularmente constituído, e após obter várias prorrogações de prazo para apresentação da sua defesa, produziu, em 21/10/2011, suas alegações (peça 33) , as quais foram analisadas na instrução de peça 35.
10.	Na análise das alegações de defesa se concluiu que os argumentos apresentados pelo responsável não foram suficientes para comprovar a correta aplicação dos recursos repassados pelo SUS nem elidir as irregularidades apontadas, sendo o encaminhamento pela rejeição da defesa.
11.	No entanto, considerando o pedido de parcelamento do débito formulado pelo Município (peça 17) , responsável solidário do débito, fato que importa no reconhecimento do débito decorrente das despesas glosadas pelo Denasus, mas que teriam beneficiado a municipalidade, foi proposto o deferimento do parcelamento solicitado com o adiamento do julgamento das presentes contas enquanto vigente o parcelamento solicitado pela Comuna.
12.	O Ministério Público junto a TCU manifestou-se de acordo com a proposta da Unidade Técnica, no sentido de autorizar o parcelamento de débito em até 36 (trinta e seis) parcelas, conforme previsto no art. 2017 do RI/TCU, ressaltando, contudo, que a liquidação tempestiva do débito atualizado monetariamente sanearia o processo, podendo o TCU julgar regulares com ressalva as contas em relação ao ente federativo, dando-lhe quitação. Contudo, o mesmo não seria aplicável ao gestor que aplicou os recursos com desvio de finalidade que, em razão da ausência de elementos que caracterizem sua boa-fé, deveria ter suas contas julgadas irregulares, com aplicação de multa, por grave infração à norma legal e regulamentar de natureza financeira, a teor do disposto no art. 58, II, da Lei 8443/92 (peça 38) .
13.	O Exmº Relator, Ministro-Substituto Weder de Oliveira, se manifestou a favor da autorização do parcelamento, ressaltando que em relação à defesa do gestor, estas deveriam ser examinadas após o transcurso do prazo concedido ao município para recolhimento (peça 41) .
14.	Mediante o Acórdão 5211/2012-TCU-Primeira Câmara (peça 39) foi autorizado o parcelamento do débito identificado nos autos, em 36 (trinta e seis) parcelas mensais e consecutivas, atualizado monetariamente, nos termos do art. 26 da Lei 8443/1992 c/c o art. 2047 do RI/TCU, sobrestando o julgamento do presente até o pagamento da última parcela do débito e determinando à SECEX-BA que, concluído o recolhimento ou no caso de inadimplemento, promova a reinstrução do processo.
EXAME TÉCNICO
15.	Conforme descrito na instrução de peça 108, o município de São Gonçalo dos Campos/BA recolheu integralmente as parcelas do débito, conforme demonstrado na instrução, em trinta e sete parcelas, uma parcela a mais do que o parcelamento autorizado. Em razão desse fato foi indicado na instrução a existência de um crédito em favor do ente federado. Assim, propôs então dar quitação ao município ante o recolhimento integral do débito, com informação à Comuna sobre a existência de um crédito cujo ressarcimento deveria ser solicitado ao Tesouro Nacional.
16.	O Ministério Público junto ao TCU endossou a proposta de conferir quitação ao município com a informação da existência do crédito, renovando o entendimento expressado no pronunciamento anterior pelo julgamento das contas do responsável Antônio Dessa Cardozo pela irregularidade com aplicação de multa por grave infração à norma legal e regulamentar de natureza financeira, amparado no disposto no art. 58, II, da Lei 8443/92 (peça 111) .
17.	 Mediante o Acórdão 5127/2016-TCU-Primeira Câmara, este Tribunal deu quitação ao município de São Gonçalo dos Campos, ante o recolhimento integral do débito imputado por meio do Acórdão 5211/2012-TCU-Primeira Câmara, dando ciência ao ente municipal sobre a existência de crédito referente à parcela recolhida a mais, cujo ressarcimento deverá ser solicitado ao Tesouro Nacional.
18.	Com o recolhimento total do débito verifica-se que o objetivo principal desta TCE, qual seja - a reconstituição do erário efetuada pelo município de São Gonçalo dos Campos/BA -, foi alcançado e o processo saneado em relação ao ente federado.
19.	Tal entendimento contudo não alcança o ex-gestor Sr. Antônio Dessa Cardozo, sobre o qual recai a responsabilização pela utilização de recursos repassados pelo SUS em objeto diverso daquele para o qual foi destinado. 
20.	As informações constantes dos autos indicam a ocorrência de desvio de finalidade dos recursos. As despesas glosadas, indicadas no Relatório da Auditoria realizada pelo Denasus, muito embora o tenham sido por não se comprovarem gastos relacionados aos programas para os quais os recursos utilizados teriam sido repassados, não denotam a ocorrência de locupletamento do gestor ou desvio de recursos. Assim, a conclusão pelo desvio de finalidade. 
21.	Os Pareceres do Tribunal de Contas dos Municípios do Estado da Bahia-TCM/BA, que propuseram julgamento pela regularidade com ressalvas das contas do Sr. Antônio Dessa Cardozo, para os exercícios de 2001 e 2002, também não fazem qualquer alusão à ocorrência de desvios de verbas ou locupletação por parte do gestor, o que fortalece o entendimento da ocorrência de desvio de finalidade, com aplicação das despesas glosadas em benefício da municipalidade. Constam dos autos Relatório e Parecer do TCM/BA relativos aos exercícios de 2001 e 2002 (peça 3, p. 212-254) .
22.	Este Tribunal de Contas interpreta como desvio de finalidade quando as ações executadas são diferentes das previstas no plano de trabalho e efetuadas em diferentes áreas de governo (ex.: saúde - educação) . Nessa situação tem decidido pela irregularidade das contas com aplicação de multa ao gestor e imputação de débito ao ente federado, geralmente beneficiário do objeto do ajuste. Nessa linha, citam-se como exemplo os Acórdãos 7102/2014 e 3515/2013, ambos da Segunda Câmara. 
23.	Em relação à defesa apresentada pelo ex-gestor, Sr. Antônio Dessa Cardoso, inserida como peça 38 e já analisada em instrução precedente, se verifica que nada acrescenta aos autos, nenhuma prova ou documento sendo apresentado.
24.	Como relatado na instrução que analisou a defesa, a simples alegação de desaparecimento dos documentos não aproveita o responsável, mormente quando:
a) seu quadriênio (2001/2004) possibilitou-lhe tomar conhecimento dos fatos apurados, durante os trabalhos da auditoria (30/9/2002 e 05/10/2002) , oportunidade em que foram examinados os documentos apresentados pela equipe da Comuna e, através deles, constatadas as irregularidades;
b) demais disto, este responsável foi novamente eleito prefeito municipal (2008/2012) , resultando que entre seu primeiro mandato (2001/2004) e o atual existiu apenas um alcaide, daí porque não ocorreu a alegada sucessão de mandatários;
c) não houvesse o responsável se ausentado do seu domicílio (peça 3, p. 170) teria tido oportunidade para defesa, como o foi a Sra. Secretária de Saúde, e evitando sua notificação por edital;
d) não merece acolhimento a requisição de diligência contábil nos relatórios de auditoria do Denasus, por falta de previsão legal;
25.	Assim, anuímos à conclusão anteriormente manifestada, de que as alegações de defesa apresentada pelo responsável não foram capazes de comprovar a correta aplicação dos recursos repassados pelo SUS, nem elidir as irregularidades apontadas, bem como não restou evidenciada nos autos a boa-fé do responsável (art. 202, §2º do Regimento Interno) , razão porque não devem ser acatadas por este Tribunal.
CONCLUSÃO	
26. 	Os documentos existentes nos autos confirmam a ocorrência das irregularidades motivadoras da instauração da presente Tomada de Contas Especial. 
27.	A conclusão pela ocorrência de desvio de finalidade levou à responsabilização do município de São Gonçalo dos Campos/BA que, comparecendo aos autos, solicitou autorização para recolhimento do débito de forma parcelada. Tendo cumprido com o parcelamento, conforme descrito na instrução de peça 108, recebeu a Comuna quitação por parte deste Tribunal mediante o Acórdão 5127/2016-TCU-Primeira Câmara (peça 112) .
28.	Em relação ao ex-gestor, Sr. Antônio Dessa Cardozo, responsabilizado pela aplicação irregular dos recursos do SUS representados pelas despesas glosadas, visto que se referem a gastos não relacionados aos programas para os quais os recursos teriam sido repassados, as alegações de defesa apresentadas não foram capazes de elidir os fatos motivadores da instauração da presente TCE, razão pela qual não devem ser acatadas.
PROPOSTA DE ENCAMINHAMENTO
29.	Diante do exposto, submetem-se os autos à consideração superior, sugerindo sua remessa à d. Procuradoria para pronunciamento regimental e posterior envio ao gabinete do Exmº Relator, Ministro-Substituto Weder de Oliveira, com a proposta a seguir:
a) rejeitar as alegações de defesa apresentadas pelo Sr. Antônio Dessa Cardozo (ex-prefeito municipal de São Gonçalo dos Campos/BA - gestão 2001-2004) , CPF XXX.521.245-XX;
b) julgar irregulares as contas do Sr. Antônio Dessa Cardozo (CPF XXX.521.245-XX) , com fundamento nos arts. 1º, inciso I, 16, inciso III, alínea 'b', e 23, inciso III, da Lei n. 8.443/1992, c/c os arts. 209, inciso II, 210, § 2º e 214, inciso III, do Regimento Interno do TCU;
c) aplicar ao responsável, Sr. Antônio Dessa Cardozo, a multa prevista no art. 58, inciso I, da Lei 8.443/1992, c/c o art. 268, inciso I, do RI/TCU, fixando-lhe o prazo de 15 (quinze) dias, a contar da notificação, para comprovar perante o Tribunal (art. 214, inciso III, alínea 'a' do RI/TCU) o recolhimento da dívida aos cofres do Tesouro Nacional, atualizada monetariamente nos termos da legislação em vigor;
d) autorizar, desde logo, a cobrança judicial da dívida, caso não atendida a notificação, nos termos do art. 28, inciso II, da Lei n. 8.443/1992."
O Ministério Público junto a este Tribunal (MP/TCU) , representado pelo Procurador-Geral Paulo Soares Bugarin, ratificou seu posicionamento anteriormente manifestado nestes autos, no sentido de julgar irregulares as contas do Sr. Antônio Dessa Cardozo e aplicar-lhe a multa prevista no art. 58, II, da Lei 8443/1992, consoante parecer à peça 123, a seguir reproduzido:
"Em exame, tomada de contas especial instaurada pela Coordenação de Contabilidade do Fundo Nacional de Saúde (FNS) originalmente contra o Sr. Antônio Dessa Cardozo, então prefeito municipal de São Gonçalo dos Campos/BA.
Entendendo haver indícios de que os recursos despendidos em desconformidade com os fins legais teriam beneficiado a população local, a Secex recomendou o chamamento do Município como responsável solidário pelo débito apurado, com base nas disposições da Decisão Normativa TCU n. 57/2004. 
Citado o ente público na pessoa de seu representante legal - a saber, o também responsável Sr. Antônio Dessa Cardozo (peça 12) , o Município tratou de solicitar o parcelamento do débito apurado (peça 17) , com isso assumindo a dívida oriunda do desvio praticado. De sua parte, o então prefeito alegou cerceamento de defesa, entre outros argumentos (peça 33) , rechaçados pela unidade técnica (peças 35/37) e por este representante do parquet (peça 38) .
Por meio do Acórdão 5211/2012-TCU-Primeira Câmara (peça 39) , o Tribunal deferiu o parcelamento pretendido pelo Município, sobrestando o feito até a quitação da dívida. No Voto condutor daquela deliberação, Vossa Excelência assinala que as 'alegações de defesa apresentadas pelo sr. Antônio Dessa Cardozo, devem ser examinadas após o transcurso do prazo concedido ao município para recolhimento do débito ou a qualquer tempo, se houver inadimplência do ente municipal' (peça 41) .
Ressarcido integralmente o valor devido, a secretaria regional propõe que se conceda a quitação ao Município (peças 108/110) , alertando-o ainda de que recolheu parcela a maior, podendo assim solicitar o indébito ao Tesouro Nacional. 
Anuí ao entendimento da unidade, ponderando 'que o corresponsável Antônio Dessa Cardozo, volvendo ao cargo de prefeito, tratou de defender a si, fazendo o ente federado assumir e quitar todo o débito (respectivamente, peças 33 e 17) , [de forma que] renovo o entendimento já externado em parecer anterior (peça 38) , pugnando pela punição do mandatário com base no art. 58, inciso II, da Lei Orgânica deste Tribunal' (peça 111) .
Acolhendo a proposta de outorga de quitação, foi proferido o Acórdão 2127/2016-TCU-Primeira Câmara (peça 112) . Na sequência, a Secex reprisa sua análise anterior (peças 35/37) , propugnando pela rejeição das alegações de defesa do Sr. Antônio Dessa Cardozo e consequente reprovação de suas contas, com a aplicação da multa prevista no art. 58, inciso I, da Lei Orgânica da Casa.
Coerentemente com os pareceres já lançados aos autos (peças 38 e 111) , acompanho a proposta condenatória sugerida pela Secex/BA, opinando por que a multa imposta ao Sr. Antônio Dessa Cardozo se fundamente no art. 58, inciso II, da Lei nº 8.443/92 ('ato praticado com grave infração à norma legal ou regulamentar') , e não no inciso I do mesmo dispositivo ('contas julgadas irregulares de que não resulte débito') , como proposto pela unidade técnica, já que a irregularidade resultou em débito, devidamente pago pelo Município.'
É o relatório.

Marcelo Antônio Álvares Silva (OAB/BA 22.544) e outro, representando Antônio Dessa Cardozo (peça 14).

Procurador-Geral Paulo Soares Bugarin.

TOMADA DE CONTAS ESPECIAL. FNS. AUDITORIA DENASUS. DANO AO ERÁRIO POR APLICAÇÃO DE RECURSOS DO SUS COM DESVIO DE FINALIDADE. NÃO COMPROVAÇÃO DA REALIZAÇÃO DAS DESPESAS NOS PROGRAMAS FEDERAIS. CITAÇÃO DO MUNICÍPIO E DO GESTOR RESPONSÁVEL. AUTORIZAÇÃO DE PARCELAMENTO DA DÍVIDA. SOBRESTAMENTO. PAGAMENTO PARCELADO DO DÉBITO PELO ENTE FEDERADO. QUITAÇÃO AO MUNICÍPIO. IMPUTAÇÃO DE RESPONSABILIDADE PELA OCORRÊNCIA DO DANO AO EX-PREFEITO. REJEIÇÃO DAS ALEGAÇÕES DE DEFESA. CONTAS IRREGULARES. MULTA. COMUNICAÇÕES.

TOMADA DE CONTAS ESPECIAL (TCE)

Secretaria de Controle Externo na Bahia (Secex-BA).

Em apreciação, tomada de contas especial instaurada pelo Fundo Nacional de Saúde (FNS) arrolando-se como responsáveis o município de São Gonçalo dos Campos/BA e o ex-prefeito, Sr. Antônio Dessa Cardozo (gestões 2001-2004 e 2008-2012) , em razão de auditoria do Denasus que constatou desvio de finalidade na aplicação de recursos do Sistema Único de Saúde (SUS) destinados ao Programa de Incentivo ao Combate às Carências Nutricionais (ICCN) e ao Programa Saúde da Família (PSF) , nos exercícios de 2001/2002.
A auditoria do Denasus (relatório 516) identificou débitos no período de 16 meses - maio/2001 a abril/2002 - decorrentes de transferências de recursos do SUS para aplicação específica em ações dos Programas de Carências Nutricionais e Saúde da Família, nos respectivos montantes de R$ 47.754,00 e R$ 204.208,59, sem a devida comprovação dos gastos nos objetos a que se destinavam.
Por essas irregularidades, foram citados, solidariamente, por este Tribunal (DN TCU 57/2004) o município de São Gonçalo dos Campos/BA e o ex-prefeito à época dos fatos, Sr. Antônio Dessa Cardozo (peças 9-10) .
Em resposta às citações, o Sr. Antônio Dessa Cardozo apresentou, em causa própria, suas alegações de defesa e o município, na pessoa desse mesmo gestor - prefeito à época, requereu o pagamento parcelado do débito.
Naquele momento, as propostas da Secex-BA foram de rejeitar as alegações de defesa apresentadas, pois não eram capazes de comprovar a correta aplicação dos recursos repassados pelo SUS, nem de elidir as irregularidades imputadas; deferir o pedido de parcelamento e sobrestar o julgamento do mérito destas contas especiais enquanto pendente o pagamento do débito assumido pelo município (peça 35) .
Por meio do Acórdão 5211/2012-TCU-Primeira Câmara foi autorizado o parcelamento do débito em 36 (trinta e seis) parcelas mensais e consecutivas e sobrestado o julgamento do mérito até o pagamento final da dívida, ocasião em que seriam examinadas as alegações de defesa apresentadas individualmente pelo ex-prefeito.
O município de São Gonçalo dos Campos/BA recolheu 37 (trinta e sete) parcelas do débito, sendo-lhe dada, por consequência, quitação mediante o Acórdão 2127/2016-TCU-Primeira Câmara (relação) e ciência sobre a existência de crédito referente à parcela recolhida a maior para fins de ressarcimento junto ao Tesouro Nacional.
Nessa fase processual, em que se aprecia o mérito, a Secex/BA, por intermédio da instrução de peça 123 reafirmou suas conclusões anteriormente manifestadas (instrução à peça 35) de rejeitar as alegações de defesa apresentadas pelo Sr. Antônio Dessa Cardozo (peça 38) , pois não trouxeram elementos capazes de comprovar a aplicação dos valores glosados pelo Denasus. Assim, propõe julgar irregulares suas contas e aplicar a multa prevista no art. 58, I, da Lei 8.443/1992.
Por seu turno, o MP/TCU emitiu a seguinte conclusão no parecer à peça 123: "Coerentemente com os pareceres já lançados aos autos (peças 38 e 111) , acompanho a proposta condenatória sugerida pela Secex/BA, opinando por que a multa imposta ao Sr. Antônio Dessa Cardozo se fundamente no art. 58, inciso II, da Lei nº 8.443/92 ('ato praticado com grave infração à norma legal ou regulamentar') , e não no inciso I do mesmo dispositivo ('contas julgadas irregulares de que não resulte débito') , como proposto pela unidade técnica, já que a irregularidade resultou em débito, devidamente pago pelo Município."
II
Consoante se verificou nestes autos, o fato ensejador do dano ao erário foi o desvio de finalidade de recursos dos SUS (Programas de Carências Nutricionais e Saúde da Família) , por ausência de comprovação dos gastos nos objetos a que se destinavam (ações dos Programas de Carências Nutricionais (ICCN) e Saúde da Família (PSF) , beneficiando indevidamente o ente público federado. 
Por essa razão, foram chamados em citação solidária o município e o ex-prefeito responsável, com fundamento na DN TCU 57/2004, cujo art. 3º estabelece que:
"Art. 3º Caso comprovado que o ente federado se beneficiou pela aplicação irregular dos recursos federais transferidos, o Tribunal, ao proferir o julgamento de mérito, condenará diretamente o Estado, o Distrito Federal ou o Município, ou a entidade de sua administração, ao pagamento do débito, podendo, ainda, condenar solidariamente o agente público responsável pela irregularidade e/ou cominar-lhe multa."
O objetivo principal do processo de tomada de contas especial é obter o ressarcimento administrativo ou judicial (cobrança executiva fundada no acórdão condenatório do Tribunal) do prejuízo causado à fazenda pública. No caso em questão, a dívida decorrente de desvio de finalidade na aplicação de recursos federais transferidos foi recolhida administrativamente, conforme autorizado pelo TCU, aos cofres do Fundo Nacional de Saúde pelo município de São Gonçalo dos Campos/BA.
É incontroverso nestes autos que não foi comprovada a aplicação integral dos recursos destinados aos programas/ações já referidos, estando configurada a ocorrência de dano ao erário, tendo sido a dívida reconhecida e quitada pelo município. Cabia ao Sr. Antônio Dessa Cardozo, na qualidade de gestor/ordenador da despesa da Secretaria Municipal de Saúde, a responsabilidade pela integral e correta aplicação das verbas repassadas pelo FNS. Foi esse gestor que solicitou, em nome do município, o parcelamento da dívida e iniciou seu pagamento.
A contabilização das receitas e das despesas do Fundo Municipal de Saúde era realizada juntamente com a contabilidade geral do município, não havendo conta bancária específica para as movimentações. Isso contribuiu sobremaneira para a ocorrência das irregularidades tratadas neste processo, na medida em que dificultou segregar as origens e as aplicações dos recursos administrados pelo município. 
Cabe registrar que o Denasus entendeu ter havido desvio de finalidade por não ter sido comprovada aplicação de parte dos recursos transferidos, presumindo-se, dada a confusão contábil, que teriam sido aplicados em favor do município. 
Em decorrência das constatações da auditoria, o Denasus encaminhou recomendação corretiva ao município no sentido de que os recursos destinados à saúde deveriam ser movimentados em contas específicas, conforme Portarias MS 59/98 e 2939/98. 
Desse modo, diante da comprovação da ocorrência de dano ao erário (pago pelo município) , cabe imputar ao Sr. Antônio Dessa Cardozo a responsabilidade por esse fato, rejeitar suas alegações de defesa, julgar irregulares as contas e aplicar-lhe a multa prevista no art. 57 da Lei 8.443/1992.
A propósito, exceto em relação à fundamentação legal para a aplicação da multa ao responsável, é pertinente e aderente à proposta para o desfecho desse processo registrar o seguinte entendimento do MP/TCU proferido no primeiro parecer nestes autos (peça 38) :
"6.	Quanto ao prefeito que aplicou os recursos do SUS com desvio de finalidade, convém ressaltar, por oportuno, que a eventual liquidação tempestiva do débito atualizado monetariamente, por parte do Município, implicará o julgamento das contas daquele ente federado regulares com ressalva, como previsto no mencionado § 4º do RI/TCU. Entretanto, esse dispositivo não se aplica em relação àquele gestor infrator responsável solidário por este mesmo débito, que, nessa hipótese, em razão da ausência de elementos que caracterizem a sua boa-fé, conforme descrito na instrução, deverá ter suas contas julgadas irregulares, com aplicação de multa, por grave infração à norma legal e regulamentar de natureza financeira, a teor do disposto no art. 58, II, da referida Lei nº 8.443/92." 
	Ante o exposto, manifesto-me pela aprovação do acórdão que ora submeto à apreciação deste Colegiado.
TCU, Sala das Sessões Ministro Luciano Brandão Alves de Souza, em 11 de junho de 2019.
Weder de Oliveira 
Relator

O ministro Benjamin Zymler, gentilmente, encaminhou sua minuta de voto revisor no qual apresenta concordância com a minha proposta de julgar irregulares as contas do ex-prefeito do município de São Gonçalo dos Campos (gestões 2001-2004, 2008-2012) , Sr. Antônio Dessa Cardozo, e aplicar-lhe multa nesta tomada de contas especial, que foi instaurada em razão da constatação de auditoria do Denasus de desvio de finalidade e não comprovação da aplicação de recursos do sistema único de saúde (SUS) destinados ao programa de incentivo ao combate às carências nutricionais (ICCN) e ao programa saúde da família (PSF) , nos exercícios de 2002/2002.
A única discordância do revisor à proposta de deliberação que apresentei à 1ª Câmara se dá em relação ao fundamento legal para a imputação da multa ao gestor responsável: em vez do art. 57 da Lei 8.443/1992, propõe seja o art. 58, II, na forma propugnada pelo Ministério Público.
Nesta oportunidade, destaco que o ex-prefeito foi citado solidariamente com o município quanto ao ressarcimento ao erário do dano ao erário quantificado originalmente em R$ 251.962,59, sendo que o sr. Antônio Dessa Cardozo, em resposta à citação, na qualidade de prefeito, e em nome do município, requereu o pagamento parcelado da dívida. O processo ficou então sobrestado até a comprovação dos pagamentos das parcelas, pendentes de apreciação as alegações de defesa do responsável e o julgamento do mérito.
A responsabilidade pelo dano ao erário foi imputada ao ex-prefeito, sendo esse responsável e o município citados, solidariamente, para efetuar o ressarcimento, ou apresentar alegações de defesa. Tendo sido comprovada a ocorrência de dano e tendo sido o ressarcimento efetuado pelo município, e não pelo ex-prefeito, fundamentei, inicialmente, a aplicação da multa a esse responsável com base no art. 57 da LO/TCU, em razão de uma compreensão teleológica dos fundamentos dessa sanção pecuniária.
Todavia, entendo, nesse momento, que melhor razão assiste ao ministro revisor ao ponderar que, não obstante a comprovação de ocorrência de dano ao erário, uma vez que foi promovido o ressarcimento pelo município, ainda que sob a gestão do sr. Antônio Dessa Cardozo, não há débito e, portanto, nos termos literais da LO/TCU, não cabe apenação com a multa do art. 57.
Pondero, no entanto, que a fundamentação legal da Lei Orgânica do Tribunal que melhor se adequa ao caso concreto de julgar irregulares as contas do responsável e de aplicar-lhe multa, ante as ocorrências delineadas no expediente de citação seria o art. 58, I, combinado com o art. 16, III, 'c' ("as contas serão julgadas irregulares quando comprovada a ocorrência de dano ao erário decorrente de ato de gestão ilegítimo ou antieconômico") e com o art. 19, parágrafo único, consoante proposta da então Secex-BA: 
"Art. 19. (...) 
Parágrafo único. Não havendo débito, mas comprovada qualquer das ocorrências previstas nas alíneas a, b e c do inciso III, do art. 16, o Tribunal aplicará ao responsável a multa prevista no inciso I do art. 58, desta Lei.
Art. 58. O Tribunal poderá aplicar multa de Cr$ 42.000.000,00 (quarenta e dois milhões de cruzeiros) , ou valor equivalente em outra moeda que venha a ser adotada como moeda nacional, aos responsáveis por:
I - contas julgadas irregulares de que não resulte débito, nos termos do parágrafo único do art. 19 desta Lei;
	Ante o exposto, manifesto-me pela aprovação do acórdão que ora submeto à apreciação deste Colegiado.
TCU, Sala das Sessões Ministro Luciano Brandão Alves de Souza, em 11 de junho de 2019.
Weder de Oliveira 
Relator